臺灣高等法院臺南分院民事判決　　95年度上字第124號
上　訴　人
即　原　告　丁○○
訴訟代理人　方文賢　律師
送達代收人　甲○○
上　訴　人
即　被　告　丙○○
訴訟代理人　洪梅芬　律師
複　代理人　乙○○
訴訟代理人　李季錦　律師
　　　　　　涂欣成　律師
上列當事人間請求給付借款事件，兩造對於中華民國95年4月27
日臺灣臺南地方法院93年訴字第1189號第一審判決各自提起上訴
，本院於96 年1月9日言詞辯論終結，判決如下：
    主  文
兩造上訴均駁回。
第二審訴訟費用由兩造各自負擔。
    事實及理由
甲、上訴人丁○○方面：
一、上訴聲明：
  (一)原判決不利於上訴人丁○○部分廢棄。
  (二)上訴人丙○○應再給付上訴人丁○○新台幣（以下同）200
    萬元及自民國（以下同）83年10月27日起至清償日止，按週
    年利率百分之10.25計算之利息；及以本金新台幣300萬元為
    計算，自民國83年10月27日起至93年10月14日止，按週年利
    率百分之10.25計算之利息。
  (三)上訴人丁○○願供擔保，請准宣告假執行。
  (四)訴訟費用由上訴人丙○○負擔。
二、答辯聲明：
  (一)上訴人丙○○之上訴駁回。
  (二)訴訟費用由上訴人丙○○負擔。
三、陳述：除與原判決記載相同者予以引用外，補稱略以：
  (一)上訴部分：系爭200萬元使用借貸應已成立。
  1.按最高法院85年台上字第1697號判決：「金錢借貸契約，固
    屬要物契約，因金錢之交付而生效力，惟其交付之方式如何
    ，則非所問，並不以親自交付為必要。倘貸與人確已將該借
    貸之金錢送交與借貸人，雖係經由第三人為之，亦難認其消
    費借貸契約尚未成立。」
  2.查鄭罔受在「台南縣新市鄉農會」（以下稱「新市鄉農會」
    ）第00000000000000號帳戶於83年10月27日領出現金500萬
    元，此有原審卷附該帳戶之「客戶往來交易明細表」所載可
    稽。另上訴人丙○○之「新市鄉農會」第0000000000000號
    帳戶，於83年10月27日有由鄭罔受以現金存入200萬元，此
    亦有原審卷附之上訴人丙○○「新市鄉農會」第0000000000
    000號帳戶之「客戶往來交易明細表」及「現金收入傳票」
    、「現金日記簿」可稽。
  3.原審91年度訴字第1523號侵權行為損害賠償等事件（以下稱
    另案），乃係由鄭勝賢訴求上訴人丙○○應給付借款或損害
    賠償或不當得利，嗣經判決鄭勝賢敗訴，判決理由略以：丙
    ○○並無侵權行為，系爭二紙借用證非可證丙○○、鄭罔受
    與鄭勝賢間有該300萬元、200萬元借貸之合意，丙○○受領
    其中300萬元係基於與鄭罔受間之消費借貸契約，亦非有不
    當得利等語。於上開另案中，既係認本件500萬元中之300萬
    元，由上訴人丙○○向鄭罔受所借用，而另200萬元部分，
    實亦係鄭罔受當時領出時即亦借予上訴人丙○○，此稽之上
    述即明。當時乃因鄭罔受怕上訴人丁○○得知其借予上訴人
    丙○○週轉之款項過鉅，遭致反對，乃虛稱該200萬元係其
    自己要用云云，惟實亦轉借予丙○○。而上訴人丙○○就系
    爭200萬元，在自訴鄭勝賢誣告刑事案件（即原審92年度自
    字第187號誣告案件）中，乃辯稱：這200萬元是卓永清跟我
    買房子，跟鄭罔受借錢來付我的房屋價款，與另300萬元無
    關云云（參見該案件於原審刑事庭92年12月31日審判筆錄）
    ，並非事實。按鄭罔受雖稱其中200萬元部分係其向鄭勝賢
    所借（300萬元部分，則為上訴人丙○○向鄭勝賢所借），
    則其借來再借予上訴人丙○○，亦與常情相符，可見系爭
    200萬元款項亦係鄭罔受借予上訴人丙○○，應無疑義。而
    就該200萬元借款部分，上訴人丙○○從未說明其已為清償
    ，自屬未為清償，亦無疑義。
  4.對上訴人丙○○辯稱之陳述：
    (1)事實上，卓永清（或其妻陳靜儀）向鄭罔受之抵押借款與
      上訴人丙○○無關，此亦有原審已呈卓永清、陳靜儀之錄
      音（譯文）可稽。而就本件500萬元款項，依上訴人丙○
      ○在鈞院「92年度上字第255號侵權行為損害賠償等事件
      」之92年12月30日準備程序筆錄所載：「在交付及收受50
      0萬元之借貸關係，係存在於鄭罔受與被上訴人（即丙○
      ○）之間」等語，亦可明就上開200萬元款項，其說詞前
      後矛盾，委難置信，即：上訴人丙○○先則稱對該200萬
      元款項何以匯入其帳戶詭稱不知情；嗣則又稱該筆200萬
      元款項係卓永清向其買房地所清還；最後則稱該筆200萬
      元款項，與另300萬元款項，共500萬元係向鄭罔受所借云
      云。是上訴人丙○○上開所稱200萬元非其向鄭罔受所借
      云云，皆違常情，非屬事實。
    (2)按上訴人丙○○既受有該200萬元之匯款，豈可謂係鄭罔
      受白白贈與？衡情，自應有其原因，是：若謂該200萬元
      為鄭罔受之清償，上訴人丙○○自應舉證證明鄭罔受之前
      有向其借款；若謂係卓永清向鄭罔受所借而由鄭罔受轉付
      上訴人丙○○以繳付房地尾款，則上訴人丙○○取得該筆
      200萬元款項，乃係基於其與卓永清間之房地買賣關係，
      取得原因正當合法，焉有再由其就該200萬元款項簽立「
      借用證」為「連帶保證人」之理？
    (3)再者，據鈞院「94年度重上更 (一)字第634號」刑事判決
      ，所載：「…關於系爭500萬元中之200萬元，係案外人卓
      永清之配偶陳靜儀於84年1月19日出賣房地取得現金150萬
      元，再向其父借款50萬元，共200萬元交付被告，再由被
      告於84年4月22日匯款948,400元入鄭罔受帳戶，同日存入
      現金存款51,600元及84年5月8日匯款100萬元入鄭罔受帳
      戶，共計200萬元，並有鄭罔受新市鄉農會帳戶往來明細
      表附卷足稽，顯見若被告有向鄭罔受借用200萬元，應已
      償還」云云，上開判決所載，與上訴人丙○○上開相關陳
      述不符，且有違常情，即：上訴人丙○○已稱鄭罔受於83
      年10月27日所匯付之200萬元，係卓永清（或其妻陳靜儀
      ）向鄭罔受所借而轉付予伊，則依此說法，卓永清於83年
      10月27日已付清其房地尾款，焉有卓永清於84年1月19日
      須再出賣其房地得款150萬元，加上另借50萬元，湊成200
      萬元，再交付上訴人丙○○之理？如此豈非二次付款！而
      如上訴人丙○○既在84年1月19日受卓永清付房地尾款，
      亦係基於其等間房地買賣關係，取得原因正當合法，又豈
      有反須再吐出，分別於84年4月22日匯款948,400元入鄭罔
      受帳戶、同日現金存款51,600元，及84年5月8日匯款100
      萬元入鄭罔受帳戶，共200萬元，去償還予鄭罔受之必要
      ？是上開刑事判決就此之論述，實屬違誤，惟此乃基於上
      訴人丙○○所辯稱：其所借之200萬元，業如上述經清償
      完畢云云而來，則可見上訴人丙○○亦稱該200萬元係向
      鄭罔受之借款，應無疑義。上訴人丁○○茲否認上訴人丙
      ○○已為上開清償。
  (二)上訴部分：系爭300萬元借款利息應自83年10月27日起算。
  1.在原審「89年度訴字第1424號刑事詐欺案件」中，上訴人丙
    ○○於89年12月21日審理中，供稱：鄭罔受要去辦理抵押貸
    款時我不知情，到後來他要我去幫他作保證人時我才知道，
    我到農會去簽名蓋章作保證人，後貸款出來時，鄭罔受主動
    帶著300萬元的現金來給我，跟我說他沒有用那麼多錢，300
    萬元要先讓我調轉，待以後才還錢，當時也沒說要用多久，
    也沒有簽借據，也沒有簽任何票據文件，只是用口頭說，鄭
    罔受說每個月要以農會的利息來計算，要我把300萬元的利
    息每個月拿去給他，讓他連同200萬的利息繳給農會，之後
    我有把每個月的利息交給鄭罔受，但都沒有寫任何收據等書
    面資料，繳了大概將近一年云云，此有卷附該刑案之「審判
    筆錄」所載可稽。由上亦可明，本件關於借款利息之約定，
    即係自上訴人丙○○借款時83年10月27日起，合意依「新市
    鄉農會」之貸款利息定之，即依年息10.25 %計算之利息，
    此亦有卷附該「中長期放款借據」所載可稽。
  2.按「遲延之債務，以支付金錢為標的者，債權人得請求依法
    定利率計算之遲延利息。但約定利率較高者，仍從其約定利
    率。」民法第233條第1項定有明文。本件上訴人丙○○已自
    承：雙方約定在未清償還款前之利息，即依「新市鄉農會」
    之貸款利息年息10.25%計算，則縱謂本件借款為未定期限之
    債務，經定期催告後始生遲延之效力，則在未為依法催告前
    ，被上訴人自仍應就原約定利息繳付，實無疑義；且如上引
    法文所定，經催告後之遲延利息，因原約定利率較高，亦應
    依原約定利率計算之。惟原審不察，遽認應自93年10月15日
    起算本件借款之利息，顯屬違誤。
  (三)答辯部分：上訴人丙○○辯稱300萬元之借款已經清償云云
    ，應屬無據。
  1.查上訴人丙○○於原審陳稱：已於84年9月15日由其子陳嘉
    益之陪同下，將300萬元之借款返還鄭罔受，並舉證人陳嘉
    益為證。然上訴人與其子陳嘉益，經原審於95年4月13日審
    理時隔離訊問該日之還款情形，所述情節雖大致相符，然以
    其等為父子至親，又同住一處，事先串飾，乃可而想見云云
    ；且其等對「300萬元之提款單係由何人書寫」一節，上訴
    人丙○○陳稱：係其親筆書寫云云，而陳嘉益則陳稱：係由
    農會人員代為書寫云云，二人所述並不一致，已有矛盾，核
    諸常理，陳嘉益既係陪同其父親丙○○至「新市鄉農會」領
    取300萬元鉅款，當是謹慎、警戒，注意所有細節，是若當
    時其係在領款現場，豈有不知該領款係其父自為書寫之理？
    恐怕還要幫其核對是否有誤才是！且查上訴人丙○○曾擔任
    「新市鄉農會」農會代表及理事長，自為書寫該提款單，顯
    不為難，惟陳嘉益之供述，顯見其當日非有陪同丙○○領取
    該300萬元款項至明，是其所證稱：丙○○於領款後由其陪
    同至鄭罔受家中，將該款項交予鄭罔受點收云云，即非實在
    ，乃為其附合其父之不實供述，自難憑採。再者，本件該30
    0萬元乃由鄭罔受自其「新市鄉農會」帳戶領出而交付上訴
    人丙○○，則依一般社會常情，該鉅額款項，若係上訴人丙
    ○○要還鄭罔受之借款，為安全起見，乃直接以轉帳方式撥
    匯入鄭罔受上開帳戶即可，焉有不避麻煩反而由其子陳嘉益
    陪同領出現款，再持該現款親送鄭罔受家中由其收執，無謂
    增加被搶風險之理？顯見上訴人丙○○所辯稱：因領款、還
    款300萬元係屬大事，是由其長子陪同處理云云，乃不符合
    經驗法則，要非可採。
  2.按300萬元數額非小，衡情，若上訴人丙○○真有借用款項
    已經清償之事，理應記憶深刻才是，尤其在該些借款業已引
    發刑事案件（原審法院89年度訴字第1424號）之糾紛且遭檢
    察官偵查及法院審理時，豈有不早早將其已經清償之有利事
    實為陳明之理？其在原審刑事庭辯論終結後，始為提出該項
    有利之陳述，顯係臨訟捏詞圖為卸責，要難採信。其實，上
    訴人丙○○自陳其經營建築業，是其日常款項之收支，有大
    額款項之出入，本屬尋常，有該300萬元之領款記錄，不足
    為奇。而衡諸常情，若上訴人丙○○真以該300萬元為返還
    鄭罔受之借款，豈有鄭罔受不以之即清償向「新市鄉農會」
    借款而讓其繼續生息之理？惟觀之鄭罔受在上訴人所述94
    年9月15日還款當日或其後相當時間內，皆未有該筆300萬元
    之清還，可見丙○○所稱已清償300萬元云云，委非實在。
  3.上訴人丙○○另主張：其上開匯款計200萬元，鄭罔受係無
    法律上之原因而受有利益，是伊主張以該200萬元債權與上
    訴人對其300萬元中之200萬元互為抵銷云云。惟則，其此之
    主張，顯與其前所陳述該些款項係屬清償本件200萬元債務
    云云，互有矛盾，顯非足採。
乙、上訴人丙○○方面：
一、上訴聲明：
  (一)原判決不利於上訴人丙○○部分廢棄。
  (二)上開廢棄部分，上訴人丁○○在第一審之訴及假執行之聲請
    均駁回。
  (三)第一審廢棄部分及第二審訴訟費用由上訴人丁○○負擔。
  (四)願供擔保，請准宣告假執行。
二、答辯聲明：
  (一)上訴人丁○○之上訴駁回。
  (二)訴訟費用由上訴人丁○○負擔。
三、陳述：除與原判決記載相同者予以引用外，補稱略以：
  (一)上訴部分：本件系爭300萬元借款，已經清償。
  1.本件上訴人丙○○與鄭罔受間300萬元之借款，上訴人早於
    84年9月15日自其所有新市鄉農會帳戶領款300萬元，用以清
    償之，此部分有上訴人存款領取證明書可證。
  2.上訴人丙○○領取該300萬元款項後，並由其子陳嘉益陪同
    親至鄭罔受家中還款，此部分有證人陳嘉益證稱：「300萬
    元已經還給鄭罔受，84年9月15日當天上午約10點多，我騎
    機車陪同我父親，到農會領款，領款金額是300萬元，領出
    來的金額都是1,000元的現鈔，領完後到鄭罔受家中只有鄭
    罔受一人在家，我們將錢交給鄭罔受點收後就回去了，因為
    鄭罔受稱呼我父親為大哥，雙方關係密切，所以沒有要求鄭
    罔受寫收據。」等語，與上訴人供稱還款予鄭罔受之過程相
    符，足證系爭300萬元之款項，上訴人業已於84年9月15日清
    償。
  3.原審判決以陳嘉益供稱提款單何人書寫一節不一致，即認陳
    嘉益是否確有於上開期日陪同上訴人還款300萬元予鄭罔受
    云云。然本件證人陳嘉益所欲證明之待證事實係是否陪同上
    訴人至鄭罔受家中還款之事實，並非為證明上訴人是否領款
    300萬元，是提款單究由何人書寫一節，與本案之待證事實
    無關；其次，陳嘉益純係因為上訴人至農會領款300 萬元屬
    大額款項，為免不測而陪同，陳嘉益陪同領款、還款所需注
    意的僅是該筆300萬元款項是否順利領取及還款，至於提款
    單之書寫並無注意，且原審訊問時距還款之84年間已有10年
    餘，證人對於填寫提款單之人無法記憶清楚，亦符常情；再
    者，陳嘉益為上訴人之長子且與上訴人同居，在一般人之生
    活經驗，領款、還款300萬元係屬大事，上訴人當然是要求
    長子陪同處理，原審竟以證人與上訴人父子至親關係密切，
    難免有偏頗，因而不採信證人陳嘉益之證詞云云，原審判決
    顯有違經驗法則。
  4.原審判決以上訴人丙○○於訴外人鄭勝賢告訴上訴人偽造文
    書之刑事案件偵查、一審審理中均未提出系爭300萬元已還
    款之證明，上訴人清償之抗辯為臨訟卸責之詞云云，然刑事
    案件所告訴者為偽造文書、詐欺，與民事案件300萬元借款
    是否清償，係屬二事，且刑事案件之偵查、審理完全圍繞在
    上訴人是否明知系爭向新市鄉農會貸款未經鄭勝賢同意一節
    ，自始至終均未問及上訴人是否已清償300萬元一節，是以
    上訴人未提及借款已清償，與常情相符；再者，上開刑事案
    件之偵查在89年間，而上訴人領款清償之時間在84年間，若
    非確有領款清償之情事，上訴人於89年間如何臨訟杜撰84年
    間領款、清償之證明？
  5.原審以上訴人丙○○供稱與鄭罔受間情同兄妹，因而認鄭罔
    受未催討借款不能證明上訴人有還款之事實云云，然本件系
    爭500萬元之款項，係訴外人鄭罔受於83年10月間以上訴人
    丙○○及訴外人鄭勝賢為連帶保證人，並以鄭勝賢所有之座
    落台南縣新市鄉市68-30、68-31、68-34、68-35、68-3
    7等五筆土地及鄭罔受所有之同地段180、181建號房屋設定
    抵押向台南縣新市鄉農會借款而來，該筆借款業於87年4月
    13日清償完畢，並於同日辦畢抵押權塗銷登記，為兩造所
    不爭執之事實。且據上訴人丁○○所供，該筆500萬元借款
    係其子鄭勝賢輾轉借款以清償者，而鄭罔受係於89年11月1
    日死亡者，倘上訴人丙○○未清償借款之300萬元，何以鄭
    罔受在向新市鄉農會清償借款後，均未向上訴人丙○○要
    求返還借款？而遲至鄭罔受死亡後之91年7月3日再由鄭罔
    受之子鄭勝賢以消費借貸存在於上訴人丙○○與鄭勝賢間為
    由，訴請上訴人返還500萬元？豈不啟人疑竇。
  6.退萬步言，倘鈞院有不同之認定，則上訴人丙○○主張以其
    對鄭罔受之200萬元不當得利債權，與該300萬元債務抵銷：
    (1)本件上訴人丁○○起訴主張上訴人丙○○另有向鄭罔受借
      款200萬元部分，上訴人丙○○堅決否認與鄭罔受間有該
      消費借貸關係存在，上訴人丁○○亦未舉證上訴人丙○○
      與鄭罔受間有消費借貸之合意，並經原審法院認定該200
      萬元之消費借貸關係不存在，判決駁回被上訴人該部分之
      訴訟。
    (2)上訴人丙○○於84年4月22日轉帳948,400元、同日現金存
      入51,600元、84年5月8日匯款1,000,000元，均匯款存入
      鄭罔受之帳戶，並有新市鄉農會95年7月24日市農字第095
      3010199號函可稽，上訴人丁○○亦不爭執，足證上訴人
      丙○○確有於前揭期日匯款200萬元予鄭罔受之事實。
    (3)上訴人丙○○與鄭罔受間200萬元之消費借貸關係既不存
      在，則鄭罔受受有200萬元之利益，即屬無法律上原因而
      受有利益，致使上訴人丙○○受有損害，鄭罔受依民法
      第179條之規定負有返還之義務，鄭罔受對上訴人丙○○
      復有該200萬元之債務，依繼承之法律關係，由上訴人丁
      ○○繼承該200萬元債務，上訴人丙○○得隨時請求返還
      ，上訴人丙○○併於鈞院審理過程中及以本書狀為請求返
      還之意思表示，倘鈞院認上訴人無法證明清償300萬元之
      事實，則上訴人丙○○與上訴人丁○○互負債務，給付種
      類均為金錢，並均屆清償期，上訴人丙○○主張以上訴人
      丙○○對上訴人丁○○之200萬元債權與上訴人丁○○對
      上訴人丙○○300萬元債權中之200萬元互為抵銷，並以本
      書狀為抵銷之意思表示之送達。
  (二)答辯部分：否認尚有積欠上訴人丁○○之被繼承人鄭罔受
    200萬元之債務。
  1.上訴人丁○○應就該消費借貸法律關係所須具備之特別要件
    即：「(一)借貸意思表示相互一致；(二)交付500萬元等兩事實
    負舉證責任。」司法院 (84)廳民一字第13341號決議參照。
  2.上訴人丁○○提起本件訴訟之前，其子鄭勝賢即以上訴人丙
    ○○與鄭勝賢間有500萬元消費借貸關係訴請上訴人丙○○
    清償之，上訴人丙○○自始至終均否認有該200萬元消費借
    貸關係之存在，依民法第475條及前揭決議之意旨，上訴人
    丁○○自應就上訴人丙○○與鄭罔受間有200萬元消費借貸
    關係存在，負舉證責任。上訴人丁○○雖以92年度上字第
    255號（以下稱另案）準備程序筆錄主張上訴人丙○○與鄭
    罔受間有500萬元消費借貸關係存在，惟該份筆錄之記載並
    非正確，係因書記官誤記所產生之誤會，蓋於另案準備程序
    ，上訴人丙○○多次主張與鄭罔受間僅有300萬元借貸關係
    ，於上訴人丁○○所提出之證物三筆錄第3頁，上訴人丙○
    ○亦明確主張鄭罔受借300萬元給上訴人丙○○等語，上訴
    人丁○○以片面錯誤之記載，以偏蓋全，實不可採。
  3.再據上訴人丁○○於另案（原審91年度訴字第1523號）審理
    時，以證人身份出庭應訊，其明確證稱：「我太太是在83年
    10月25日晚上告訴我她有和丙○○向農會借500萬元，其中
    鄭罔受借200萬元、丙○○借300萬元。」等語，而丁○○之
    被繼承人鄭罔受於其子鄭勝賢告訴上訴人丙○○詐欺一案偵
    查中亦供稱：「（略），其中有200萬元是我用的，丙○○
    使用300萬元。」等語，業經台灣高等法院台南分院審認在
    案，是鄭罔受向新市鄉農會借款之500萬元，其中200萬元既
    係鄭罔受個人使用者，與上訴人丙○○無關，是上訴人丁○
    ○自應舉證證明上訴人丙○○與鄭罔受間就200萬元部分有
    消費借貸關係存在。
  4.鈞院94年度重上更(一)字第634號刑事判決或有記載就300萬元
    中之200萬元清償之認定云云，然上訴人丙○○於前揭刑事
    案件以該200萬元之債務係存在於丁○○之被繼承人鄭罔受
    與訴外人卓永清間，且已清償，係以上訴人丁○○於另案（
    93年度偵續字第29號）案件，以其子鄭勝賢名義提出之「給
    付買賣價金案之事實與真相陳述」中所載，且上訴人丙○○
    該部分之主張，為上訴人丁○○所否認，是非得以該刑事判
    決作為上訴人丙○○與鄭罔受間有200萬元消費借貸合意之
    證明。
  5.上訴人丁○○上訴利息部分應自83年10月27日起算云云，然
    上訴人丙○○否認之，蓋縱鈞院認為有該300百萬元之債務
    ，然該借款並未約定給付期限，上訴人丁○○亦未催告，是
    以其主張自83年間開始計算利息云云，顯無理由。
丙、本院之判斷：
一、兩造不爭執之事項：
  (一)上訴人丙○○與上訴人丁○○之配偶即其被繼承人鄭罔受，
    於83年10月間以訴外人鄭勝賢所有坐落台南縣新市鄉市
    68之30、68之31、68之34、68之35、68之37地號等5筆土地
    ，及鄭罔受名下門牌號碼台南縣新市鄉○○路46、48號房屋
    ，向台南縣新市鄉農會設定最高限額6,250,000元為擔保，
    在設定抵押權借款相關文件載明由訴外人鄭勝賢擔任系爭借
    款之擔保物提供人兼連帶保證人，辦理抵押借款5,000,000
    元，債務人為鄭罔受，上訴人丙○○係該筆借款之連帶保證
    人，在辦理抵押權資料之印鑑證明係由訴外人鄭勝賢本人到
    戶政事務所申請，其中「中長期放款借據」、「不動產抵押
    契約」、「土地、建築改良物抵押權設定契約書」等文件上
    有訴外人鄭勝賢之印鑑印文，並以訴外人鄭勝賢為該項貸款
    之擔保物提供人兼連帶保證人。
  (二)上訴人丙○○及上訴人丁○○之被繼承人鄭罔受於83年10月
    26日簽立借款金額各為300萬元（借款人為上訴人丙○○，
    連帶保證人為鄭罔受）、200萬元（借款人鄭罔受，連帶保
    證人丙○○）之借用證，現正在訴外人鄭勝賢持有中。
  (三)新市鄉農會於83年10月27日核撥金額500萬元，鄭罔受將其
    中300萬元以現金交付上訴人丙○○；另鄭罔受在同日另轉
    匯200萬元入上訴人丙○○帳戶。上開300萬元款項係上訴人
    丙○○向鄭罔受借用的。
  (四)上訴人丁○○之配偶鄭罔受已於89年11月1日死亡，其子即
    訴外人鄭勝賢、孫鄭詩瑩、鄭羽筑皆拋棄繼承，遺產由上訴
    人丁○○單獨繼承。
二、本件之爭點則為：
    本件300萬元借款行為係存在上訴人丙○○與上訴人丁○○
    之被繼承人鄭罔受間，則上訴人丙○○借用的300萬元是否
    已經清償？除上開300萬元外，上訴人丙○○是否另向鄭罔
    受借用200萬元？該筆200萬元如果是上訴人丙○○向鄭罔受
    所借用的，是否已經清償完畢？現按上開事實陳述之順序一
    一論述如下：
  (一)上訴人丁○○上訴部分：
  Ａ上訴人丙○○是否另於83年10月27日向上訴人丁○○之被繼
    承人鄭罔受借用200萬元部分：
  1.按「稱消費借貸者，謂當事人一方移轉金錢或其他代替物之
    所有權於他方，而約定他方以種類、品質、數量相同之物返
    還之契約。當事人之一方對他方負金錢或其他代替物之給付
    義務而約定以之作為消費借貸之標的者，亦成立消費借貸。
    」民法第474條定有明文。則依民事訴訟法第277條所規定舉
    證責任分配之法理，主張消費借貸關係存在之人，需就借
    貸意思表示相互一致及交付借款等二事實負舉證責任。就
    本件而言，若上訴人丁○○先不能舉證消費借貸契約成立之
    要件，則上訴人丙○○就其抗辯事實即令不能舉證，或其所
    舉證據尚有疵累，仍應駁回上訴人丁○○之請求，亦有最高
    法院87年度台上字第2734號判決要旨可資參照。
  2.查匯款之原因事實，非僅借貸而已，亦可能係贈與、清償、
    買賣等，因此，匯款資料並不足以為消費借貸契約成立之憑
    證。上訴人丁○○雖以上開匯款事實及上訴人丙○○於本院
    92年度上字第255號侵權行為損害賠償事件92年12月30日準
    備程序審理時陳稱：「在交付及收受五百萬元之借貸關係，
    係存在於鄭罔受與被上訴人（即丙○○）之間」等語，而主
    張上訴人丙○○尚向鄭罔受借用200萬元云云。然查：該日
    審理時上訴人丙○○除有陳稱上開等語外，並於其後接續陳
    稱：「……借用證的簽發是要交付給鄭罔受，目的是要就向
    新市鄉農會所借貸的500萬元之使用情形，其中明確區分300
    萬元是給被上訴人（即丙○○）所使用，200萬元是鄭罔受
    所使用的，500萬元是鄭罔受向新市鄉農會借用的，鄭罔受
    再將其中300萬元借給被上訴人，所以才需要開立借用證給
    鄭罔受」等語（見該案卷第89頁），此於本院亦為上訴人丁
    ○○所不爭，該接續陳稱已明確指出上訴人丙○○僅向鄭罔
    受借用300萬元，因此，上訴人丙○○抗辯稱前開侵權行為
    損害賠償事件92年12月30日準備程序筆錄記載交付及收受
    500萬元之借貸關係，係存在於鄭罔受與上訴人丙○○之間
    等語，係屬誤載，並非無據。
  3.況上訴人丁○○與其子鄭勝賢在原審法院91年度訴字第1523
    號侵權行為損害賠償事件於92年6月3日審理時，分別陳稱：
    (1)上訴人丁○○陳稱：「（你是否知悉被告和鄭罔受有簽借
      用證）我知道，在83年10月25日凌晨我太太鄭罔受告訴我
      ，他和被告（即上訴人丙○○）有向農會貸款五百萬元要
      去投資房地產，我對鄭罔受說房屋已有屋齡20年，價值不
      到10萬元左右，若是貸款500萬元，剩下都是用土地來擔
      保，土地是我兒子鄭勝賢的，我覺得不妥，我希望鄭罔受
      與被告都要簽借用證給原告（即鄭勝賢）作保障，鄭罔受
      說被告要借300萬元，她要借200萬元，後來我有與鄭罔受
      去被告家裡，由被告及鄭罔受當場簽借用證，簽了借用證
      後，我告訴他們我是代理原告同意他們貸款500萬元，因
      為當時原告在高雄不在家裡，這件事我並沒有知會原告，
      是在借用證簽完一個月後，因為要繳貸款利息我才告訴原
      告，借用證也是那時才交給原告」「（你在知悉原告所有
      系爭不動產設定給新市鄉農會貸款500萬元一事，為何未
      立即告知原告）簽完借用證後我把它放在抽屜內，後來農
      會要繳利息，我才想起來，然後才將借用證交給原告，我
      在被告及鄭罔受簽借用證時，我有告訴他們要按期繳納農
      會貸款利息，他們聽了都表示會按期繳納」「（借用證是
      你交付給原告）是的」「（之後貸款利息，鄭罔受及被告
      是否有去繳納）他們並沒有去繳利息，農會都有寄繳款通
      知單，我是叫原告拿錢出來繳，原告是拿現金給我去農會
      繳息，金額都與每期農會通知繳款的金額相符」等語（見
      該案卷(二)第30至32頁及原審卷(二)第17、18頁）。
    (2)第三人鄭勝賢亦稱：「（卷附借用證，你是如何取得？）是
      在被告（即上訴人丙○○）與我母親鄭罔受簽了借用證後大
      約20天左右之後，由我父親丁○○及母親鄭罔受拿給我的，
      是我父母親拿給我後我才知道被告已經簽好借用證」、「（
      你父母親拿借用證給你時，是如何說？）我母親說她和被告
      有缺錢，要先向我週轉，請我先幫他們付本金及利息」、「
      （如何去還本金及利息？）我每個月都拿一筆錢給我父親，
      金額不一定，叫我父親去還農會的貸款利息」等語（見該案
      卷(二)第28、29頁及原審卷(二)第15、16頁）。
    (3)由上述上訴人丁○○及訴外人鄭勝賢證稱借用證之交付過
      程可知，上訴人丙○○抗辯稱除向鄭罔受借用300萬元外
      ，未再向鄭罔受借用200萬元，並非無據。
  4.再者，上訴人丁○○之被繼承人鄭罔受於台灣台南地方法院
    檢察署89年度偵字第10432號89年10月6日檢察官訊問時亦稱
    ：「貸款係丙○○辦的，錢也是丙○○拿去用的，鄭勝賢的
    印章是我自家裡抽屜拿取交丙○○使用，其中200萬元我用
    的，丙○○使用300萬元」等語（見該案卷第76頁），按該
    筆200萬元之款項既係鄭罔受向第三人新市鄉農會借貸500萬
    元而來，則500萬元之用途，自以鄭罔受最清楚，鄭罔受既
    稱200萬元係自己用掉的，上訴人丙○○亦否認另向鄭罔受
    借用200萬元，則縱然有匯款之事實，但兩人之間顯然缺乏
    「借貸意思表示相互一致」之要件，自無法成立消費借貸關
    係。則身為鄭罔受繼承人的上訴人丁○○，竟稱該筆200萬
    元之款項係鄭罔受借給上訴人丙○○使用的等語，而反於其
    繼承人鄭罔受之主張，難謂有理，不足採信。
  5.綜上所述，上訴人丁○○主張上訴人丙○○向其被繼承人鄭
    罔受借用200萬元乙事，所提如上所示證據既不足以證明為
    真實，此外，又未提出其他證據證明該筆200萬元借款確實
    存在。雖上訴人丙○○就其抗辯事實所舉證據亦尚有疵累，
    惟揆諸上揭法律規定及其說明，仍應認上訴人丁○○之上訴
    為無理由。從而，上訴人丁○○主張上訴人丙○○與鄭罔受
    間尚有200萬元借款債務之存在，依借貸及繼承之法律關係
    請求上訴人丙○○應再給付如上訴聲明所示，尚屬無據。
  Ｂ就本件借款3,000,000元利息計算部分：
    按「借用人應於約定期限內，返還與借用物種類、品質、數
    量相同之物，未定返還期限者，借用人得隨時返還，貸與人
    亦得定一個月以上之相當期限，催告返還。」「遲延之債務
    ，以支付金錢為標的者，債權人得請求依法定利率計算之遲
    延利息。但約定利率較高者，仍從其約定利率。」民法第47
    8條、第233條第1項分別定有明文。再按貸與人如已對借用
    人起訴，起訴狀繕本送達借用人，且截至第二審言詞辯論之
    日止，已逾1個月以上，亦可認貸與人之請求與民法第478條
    規定相符，最高法院70年台上字第2011號亦著有判例可參照
    。經查:
  1.上訴人丙○○向上訴人丁○○之被繼承人鄭罔受借用之300
    萬元尚未清償，業如前述，再參以上訴人丙○○於上開原審
    法院89年度訴字第1424號刑事案件89年12月21日審理時陳稱
    ：「……300萬元要先讓我周轉，待以後才還錢，當時也沒
    有說要用多久，也沒有簽借據，也沒有簽任何票據文件，只
    是口頭說的，鄭罔受說每個月要以農會之利息來計算，要我
    把300萬元的利息每個月拿去給他，讓他連同200萬元的利息
    繳給農會……」等語，及鄭罔受於83年10月27日向新市鄉農
    會83年借用5,000,000元之利息，係按該會基本放款利率8.1
    ﹪加碼年息2.15﹪計算，亦有上訴人丁○○提出中長期放款
    借據1份附卷可稽（見原審卷(一)第22頁），暨上訴人丙○○
    就上開借款之利息已按月給付第三人鄭罔受一節，並未舉證
    以實其說等情，上訴人丁○○請求上訴人丙○○給付300萬
    元及按週年利率百分之10.25（8.1﹪+2.15﹪=10.25﹪）計
    算之利息，自屬有據。
  2.上訴人丁○○對上訴人丙○○抗辯稱本件借款係未約定返還
    期限乙節，並不爭執，故欲對上訴人丙○○請求給付300萬
    元，依前開民法第478條後段之規定，必須催告後始得請求
    返還，上訴人丁○○仍執陳詞主張自鄭罔受於83年10月27日
    向新市鄉農會借用5,000,000元之日為遲延利息起算日，即
    屬無據。從而，上訴人丁○○係於93年9月7日提起本件訴訟
    ，起訴狀繕本係於93年9月15日送達上訴人丙○○收受，距
    本件95年4月13日言詞辯論終結前，已逾1個月以上之期間，
    依上開說明，上訴人丁○○需自上訴人丙○○收受起訴狀繕
    本1個月後即93年10月15日起，始得向上訴人丙○○請求返
    還300萬元，及按週年利率百分之10.25計算利息。逾上開部
    分利息之請求為無理由。
  3.至於上訴人所積欠已到期且未罹時效之利息，上訴人丁○○
    於本件並未為請求，自不在本件審理範圍內，併此敘明。
 (二) 上訴人丙○○上訴部分：
  Ａ上訴人丙○○向上訴人丁○○被繼承人鄭罔受借用的300萬
    元是否已經清償部分：
  1.按當事人主張有利於己之事實者，就其事實有舉證之責任。
    但法律別有規定，或依其情形顯失公平者，不在此限。民事
    訴訟法第277條定有明文。上訴人丙○○對上訴人丁○○主
    張伊向第三人鄭罔受借用300萬元乙事固不否認，但抗辯稱
    已清償完畢云云，則就此有利於已之事實，依上開規定，自
    應負舉證之責。
  2.經查，上訴人丙○○辯稱其已於84年9月15日由其子陳嘉益
    之陪同下，將300萬元之借款返還鄭罔受，並舉證人陳嘉益
    為證，然上訴人丙○○與其子陳嘉益經原審法院於95年4月
    13日審理時隔離訊問該日之還款情形，二人對當日早上係由
    證人陳嘉益騎乘機車搭載被告之方式，先至上訴人丙○○新
    市鄉農會之帳戶內提領300萬元之現金後，將該筆金額送至
    第三人鄭罔受家中，由鄭罔受收受，交付金錢時，鄭罔受家
    中並無其他人在場見聞等情，固所述情節大致相同，然對30
    0萬元之提款單係由何人書寫一節，上訴人丙○○陳稱係其
    親筆書寫云云（見原審卷(二)第145頁），證人陳嘉益則稱係
    由農會人員代為書寫云云（見原審院卷(二)第144頁），二人
    所述並不一致，是證人陳嘉益是否確於上開期日陪同被告將
    300萬元返還第三人鄭罔受，已非無疑。況證人陳嘉益與上
    訴人丙○○係屬父子至親，關係密切，難免有偏頗之情，自
    難僅以證人陳嘉益之證述而為有利於上訴人丙○○之認定。
    再者，本件該300萬元乃由鄭罔受自其「新市鄉農會」帳戶
    領出而交付上訴人，則依一般社會常情，該鉅額款項，若
    係上訴人要還鄭罔受之借款，為安全起見，乃直接以轉帳
    方式撥匯入鄭罔受上開帳戶即可，焉有不避麻煩反而由其
    子陳嘉益陪同領出現款，再持該現款親送鄭罔受家中由其
    收執，無謂增加被搶風險之理？顯見上訴人所辯稱：因領
    款、還款300萬元係屬大事，是由其長子陪同處理云云，乃
    不符合經驗法則，要非可採。
  3.上訴人丙○○雖又抗辯稱若系爭300萬元借款未返還，何以
    第三人鄭罔受於89年11月1日死亡前，均未向上訴人丙○○
    追討云云。然查，以上訴人丙○○於原審法院89年度訴字第
    1424號刑事案件89年12月21日審理時陳稱：「……300萬元
    要先讓我周轉，待以後才還錢，當時也沒有說要用多久，也
    沒有簽借據，也沒有簽任何票據文件，只是口頭說的……」
    等語可知（見是日之審判筆錄），伊與第三人鄭罔受並未約
    定系爭300萬元借款之返還期限；再加上上訴人丙○○自陳
    伊與鄭罔受間有親如兄妹之情誼，則鄭罔受生前未向上訴人
    丙○○追討該筆借款，亦符常情，不得僅以鄭罔受未曾向上
    訴人丙○○催討該筆借款，即認上訴人丙○○已有清償之事
    實。
  4.況本件上訴人丙○○與鄭罔受間之300萬元之借款債務，因
    係以鄭罔受之子即訴外人鄭勝賢之不動產為部分抵押擔保品
    ，向新市鄉農會借貸500萬元而來，已如前述，嗣經鄭勝賢
    發現後，曾以鄭罔受與上訴人丙○○為詐欺罪嫌、偽造文書
    罪嫌之共犯為由，於89年9月8日向台灣台南地方法院檢察署
    提出告訴，然上訴人丙○○於89年10月6日檢察官訊問時，
    雖坦承曾向第三人鄭罔受借用3,000,000元，但並未一併提
    及該筆款項已經清償一事（見台灣台南地方法院檢察署89
    年度偵字第10432號89年10月6日之訊問筆錄）；嗣經檢察官
    以上訴人丙○○與鄭罔受共犯詐欺取財罪嫌、行使偽造文書
    罪嫌、行使公務員登載不實文書罪嫌為由，提起公訴，由原
    審法院以89年度訴字第1424號刑事案件審理時，上訴人丙○
    ○於89年12月21日出庭應訊時，仍未提及300萬元已經返還
    之事，經承審法官當庭諭知辯論終結，訂於90年1月4日下午
    5時宣判後，上訴人丙○○始於89年12月22日委任辯護人提
    出陳報狀陳稱系爭300萬元借款已於84年9月15日還清云云（
    見原審法院89年度訴字第1424號刑事案件89年12月21日審判
    筆錄及該卷所附上訴人丙○○89年12月22日之陳報狀）。按
    300萬元並非小數目，若真有借用款項已經清償之事，衡情
    應該記憶深刻才是，尤其在該筆借款已經引發刑事案件之糾
    紛遭檢察官調查及法官審理時，一般人應會早早將「已經清
    償之有利於已之事實」說出才是，但上訴人丙○○反其道而
    行，在89年10月6日檢察官調查時，未說出已清償之事，於
    事隔2個多月後，法官審理時，仍未提出已清償之抗辯，因
    此，上訴人丙○○於二次刑事案件調查後，始提出清償之抗
    辯，不無臨訟卸責之處，難以採信。
  5.且上訴人丙○○曾於83年10月26日簽立借款金額300萬元（
    借款人為上訴人丙○○，連帶保證人為鄭罔受）之借用證，
    現該借用證由訴外人鄭勝賢持有中，為兩造所不爭，已如前
    述，若果有上訴人丙○○所稱已將該借用證所載之300萬元
    借款於84年9月15日向鄭罔受清償完畢一事，何以清償當時
    ，未索回借款證明之借用證？雖上訴人丙○○抗辯稱因伊與
    鄭罔受有兄妹情誼，且鄉下人不懂，所以才會未索回該借用
    證云云，然上訴人丙○○自陳該借用證係鄭罔受之配偶即上
    訴人丁○○要求書寫的，並非鄭罔受要求書寫的（見原審卷
    (二)第142頁），衡情，縱上訴人丙○○與鄭罔受間有親如兄
    妹之情誼，但已有貸與人之配偶出面干涉借款，並在該配偶
    之要求下書立借用證交由貸與人之配偶收執之情形下，何以
    還款時，未將此涉及自己權益甚深之憑證索回，以杜日後無
    謂之紛爭？且上訴人丙○○於81年間係從事俗稱預售屋房屋
    之興建及買賣工作，有原審法院89年度訴字第1357號上訴人
    丙○○訴請第三人鄭勝賢給付買賣價金事件之民事判決乙份
    附於原審法院89年度訴字第1424號刑事案件卷宗內可稽，於
    87年10月27日向鄭罔受借用系爭300萬元及伊所稱84年9月15
    日返還該筆借款之時，係有經商經驗之人，並非毫無社會歷
    練之老農，伊徒以鄉下人不懂，所以才未索回借用證云云置
    辯，實難採信。
  6.至於上訴人丙○○提及訴外人鄭勝賢新市郵局之帳戶於上訴
    人丙○○還款後之84年10月11日有一筆1,017,000元之金額
    存入，若非其有清償300萬元，則該筆1,017,000元從何而來
    云云，並提出新市郵局客戶歷史交易往來明細表一份為證。
    然查，上訴人丙○○上開辯詞為上訴人丁○○所否認，而上
    訴人丙○○對鄭勝賢新市郵局之帳戶84年10月11日係由鄭罔
    受利用中一事，並未舉證以實其說，且縱該帳戶為鄭罔受所
    利用，上訴人丙○○自陳鄭罔受生前係以放款供他人周轉賺
    取利息為生（見原審卷(二)第161頁），則何以鄭罔受於84年9
    月15日收受300萬元之鉅款後，未立即存入該帳戶內生息，
    竟將該筆款項擺放於家中近1個月後才將其中1,017,000元存
    入該郵局內？是上訴人丙○○此部分之抗辯亦與常情相違，
    難以採信。
  7.從而，上訴人丙○○所提證人陳嘉益之證述及鄭罔受未催討
    債務之舉暨第三人鄭勝賢新市郵局之帳戶往來情形既不足以
    證明上訴人丙○○已將系爭300萬元借款向鄭罔受清償完畢
    ，上訴人丙○○仍應提出其他證據以證明其真實。然上訴人
    丙○○始終未提出其他證據證明債務已清償之事實，其抗辯
    稱3,000,000元債務已經清償，即屬無據。
  Ｂ上訴人丙○○主張以其匯款200萬元抵銷部分：
  1.上訴人丙○○主張其於84年4月22日轉帳948,400元、同日現
    金存入51,600元、84年5月8日匯款1,000,000元，均匯款存
    入鄭罔受之帳戶，上訴人丁○○亦不爭執。而原審法院判決
    其與上訴人丁○○之被繼承人鄭罔受間200萬元之消費借貸
    關係既不存在，則鄭罔受受有該200萬元，即屬無法律上原
    因而受有利益，鄭罔受依民法第179條之規定負有返還之義
    務，則上訴人丙○○主張以對上訴人丁○○之200萬元債權
    與上訴人丁○○對其300萬元債權中之200萬元互為抵銷云云
    。
  2.經查鄭罔受另在83年10月27日同一天，轉匯200萬元入上訴
    人丙○○帳戶，為兩造所不爭。而原審及本院就此200萬元
    亦僅僅針對上訴人丁○○主張之消費借貸關係認定其不存在
    而已，並未認定其他法律關係不存在。雖上訴人丙○○於上
    開84年4、5月間匯款200萬元存入鄭罔受之帳戶，惟就基本
    事實而言，鄭罔受並未受有任何利益。是上訴人丙○○主張
    鄭罔受係無法律上原因而受有利益云云，尚難採信。從而，
    上訴人丙○○主張以該200萬元債權與上訴人對其300萬元中
    之200萬元互為抵銷，為無理由。
三、按「繼承人自繼承開始時，除本法另有規定外，承受被繼承
    人財產上之一切權利、義務。但權利、義務專屬於被繼承人
    本身者，不在此限。」民法第1148條定有明文。本件上訴人
    丁○○之配偶鄭罔受已於89年11月1日死亡，遺產由上訴人
    丁○○單獨繼承，如上所述，為兩造所不爭。而上訴人丁○
    ○主張上訴人丙○○向鄭罔受另外借用200萬元部分，上訴
    人丁○○所提證據不能證明系爭200萬元之消費借貸契約存
    在，則上訴人丙○○就其抗辯事實所舉證據即使尚有疵累，
    仍應認上訴人丁○○之上訴為無理由；至於上訴人丁○○主
    張上訴人丙○○向鄭罔受借用之300萬元，尚未清償乙事部
    分，堪認為實在，上訴人丙○○之抵銷抗辯，則不可採，亦
    業如前述。
    從而，上訴人丁○○依消費借貸契約及繼承之法律關係請求
    上訴人丙○○另向鄭罔受借用200萬元部分，因上訴人丁○
    ○所舉證據未能以實其說，此部分之請求，自不應准許。原
    審判決就此部分為上訴人丁○○敗訴之判決，依法有據。丁
    ○○就此部分之上訴，為無理由，應予駁回；至於請求上訴
    人丙○○給付借款300萬元及自93年10月15日起至清償日止
    ，按週年利率百分之10.25計算之利息，為有理由，應予准
    許，逾此範圍之利息請求，於法無據，不應准許。原審判決
    就此部分為上訴人丁○○勝訴之判決，並無不合，上訴人丙
    ○○就此部分之上訴，為無理由，亦應予駁回；上訴人丁○
    ○就逾此範圍利息部分之上訴，亦無理由，應併予駁回。
四、兩造其餘攻擊防禦方法及證據資料，與本件為判決之基礎不
    生影響，毋庸贅論，並此敘明。
五、據上論結，本件兩造之上訴均無理由，依民事訴訟法第449
    條第1項、第78條判決如主文。
中　　華　　民　　國　　96　　年　　1　　月　　23　　日
                  民事第一庭    審判長法　官　林金村
                                      法　官　胡景彬
                                      法　官　林輝雄
上為正本係照原本作成。
如對本判決上訴，須於判決送達後20日內向本院提出上訴狀，未
表明上訴理由者，應於上訴後20日內，向本院提出理由書（須附
繕本）。依法須繳納裁判費並應委任律師為訴訟代理人，始得上
訴。
中　　華　　民　　國　　96　　年　　1 　　月　　24　　日
                                      書記官　黃惠美
【附記】
民事訴訟法第466條之1：
(1)對於第二審判決上訴，上訴人應委任律師為訴訟代理人。但上
  訴人或其法定代理人具有律師資格者，不在此限。
(2)上訴人之配偶、三親等內之血親、二親等內之姻親，或上訴人
  為法人、中央或地方機關時，其所屬專任人員具有律師資格並
  經法院認為適當者，亦得為第三審訴訟代理人。
民事訴訟法第466條之2：
　上訴人無資力委任訴訟代理人者，得依訴訟救助之規定，聲請
  第三審法院為之選任律師為其訴訟代理人。
